臺灣高雄地方法院刑事判決　　　　　　　94年度簡上字第84號
上　訴　人　甲○○　男　57歲（民國36年9月9日生）
即　被　告
　　　　　　丙○○　男　61歲（民國32年6月18日生）
上列上訴人因妨害公務案件，不服本院高雄簡易庭93年度簡字第
6062號中華民國94年1 月7 日第一審判決（聲請案號：93年度偵
字第16898 號、第18847 號），提起上訴，本院管轄之第二審合
議庭判決如下：
    主  文
上訴駁回。
    事  實
一、甲○○前於民國93年8 月24日15時45分許，在高雄市前鎮區
    ○○○路42號前停車場，為高雄市政府警察局刑事警察大隊
    會同高雄市政府取締違法經營油品（地下油行）查緝小組查
    獲其違反能源管理法案件，查扣柴油1,200 公升、加油槍1
    支、馬達1 個、三聯複寫估價單1 本等物，並將柴油1,200
    公升、加油槍1 支、馬達1 個，責由甲○○保管，且由甲○
    ○於「高雄市政府取締違法經營油品（地下油行）查緝小組
    扣押物品目錄表」上簽名，及出具保管條1 紙。詎甲○○明
    知上開柴油1,200 公升、加油槍1 支、馬達1 個，為上開查
    獲單位高雄市政府警察局刑事警察大隊委託掌管之物品，竟
    於同日下午經警送至警局製作筆錄期間，撥打電話予丙○○
    ，指示丙○○前往前揭處所，販賣前開柴油，並收取價款，
    而與丙○○共同基於隱匿公務員職務上委託第三人掌管物品
    之犯意聯絡，由丙○○前往上開處所銷售柴油，而以銷售予
    不特定人之方式，隱匿公務員職務上委託甲○○保管之上開
    柴油。迨於同日17時20分許，適丙○○以每公升新臺幣（下
    同）12.7元之價格，販賣柴油予不知情之傅財軍，並為傅財
    軍加油53.69 公升完畢，由傅財軍以記帳方式結帳後，為內
    政部警政署高雄港務警察局員警當場查獲，扣得柴油1,000
    公升及甲○○所有供隱匿公務員職務上委託第三人掌管物品
    所用之加油槍1 支、馬達1 個、油管1 條、油槽1 個。
二、案經內政部警政署高雄港務警察局報請臺灣高雄地方法院檢
    察署檢察官聲請簡易判決處刑。
    理  由
一、訊據被告甲○○對於上揭時地因違反能源管理法案件，為高
    雄市政府警察局刑事警察大隊會同高雄市政府取締違法經營
    油品（地下油行）查緝小組查獲，查扣柴油1,200 公升、加
    油槍1 支、馬達1 個、三聯複寫估價單1 本等物供認不諱，
    被告丙○○對於前揭時日，因被告甲○○電話通知而前往上
    開處所，為被告甲○○看顧上開查扣物品等情供認屬實，惟
    均矢口否認有上開犯行，被告甲○○辯稱：伊僅央請丙○○
    幫忙看顧，並未央請丙○○代為銷售云云，被告丙○○辯以
    ：伊不知甲○○為警查獲，且未銷售柴油予他人云云。經查
    ：
    (一)被告甲○○前於93年8 月24日15時45分許，在高雄市前鎮
      區○○○路42號前停車場，為高雄市政府警察局刑事警察
      大隊會同高雄市政府取締違法經營油品（地下油行）查緝
      小組查獲其違反能源管理法案件，查扣柴油1,200 公升、
      加油槍1 支、馬達1 個、三聯複寫估價單1 本等物，並將
      柴油1,200 公升、加油槍1 支、馬達1 個，責由甲○○保
      管，並由甲○○於「高雄市政府取締違法經營油品（地下
      油行）查緝小組扣押物品目錄表」上簽名，及出具保管條
      1 紙之事實，業據被告甲○○於警詢中供承不諱（參見警
      卷卷A 第3 頁），並有高雄市政府取締違法經營油品（地
      下油行）查緝小組扣押物品目錄表、保管條影本各1 份在
      卷可佐（參見警卷卷A 第17頁、第18頁）。
    (二)被告甲○○於93年8 月24日15時45分許，在前揭處所，為
      警查獲並將上開物品扣押後，於同日下午在警局製作筆錄
      期間，撥打電話予丙○○，央請丙○○前往前揭處所，販
      賣前開柴油，並收取價款，嗣丙○○於上揭時、地，以前
      開價格，販賣上述柴油予傅財軍，並由傅財軍以記帳方式
      結帳時，為警查獲之事實，業據證人即共同被告丙○○於
      警詢中證述屬實（參見警卷第5 頁、第6 頁、本院94年4
      月11日審判期日對於該警詢筆錄進行勘驗而製作之筆錄）
      ，核與證人傅財軍於警詢及偵查中證述：伊於93年8 月24
      日17時20分許，在高雄市鎮區○○○路空地內，向丙○○
      購買柴油，丙○○係以每公升12.7元販賣予伊，共販賣
      53.69 公升，以記帳方式結帳等語（參見警卷卷A 第8 頁
      、偵查卷卷B 第13頁），證人即查獲員警丁○○於本院審
      判中證稱：伊到達現場時，丙○○正在為一輛車輛加油，
      油槍業已插入油箱之中，其後，乃因丙○○告知上開柴油
      已被查扣，始向高雄市政府警察局查證等語（參見本院94
      年4 月11日審判筆錄）相符，並有現場照片6 幀在卷足據
      （參見警卷卷A 第32頁至第34頁）。參以若非被告甲○○
      委託丙○○代為販賣，並告知允許客戶以記帳方式結帳，
      丙○○豈有無端販賣上開柴油，並允許傅財軍以記帳方式
      結帳之理？足認被告甲○○於上述物品為警查扣，並委託
      其保管以後，確有於上揭時地，撥打電話央請丙○○販賣
      前揭業經查扣之柴油。
    (三)被告丙○○明知上開柴油乃為警查扣，並委託甲○○保管
      之物品，仍因甲○○之委託，於上揭時、地，以前開價格
      ，販賣上述柴油予傅財軍，並由傅財軍以記帳方式結帳之
      事實，業據證人即共同被告丙○○於警詢中供認屬實（參
      見警卷第5 頁、第6 頁、本院94年4 月11日審判期日對於
      該警詢筆錄進行勘驗而製作之筆錄），核與證人傅財軍於
      警詢及偵查中、證人丁○○於本院審判中上開證述之情節
      相符（參見警卷卷A 第8 頁、偵查卷卷B 第13頁、本院94
      年4 月11日審判筆錄）相符，復有現場照片6 幀在卷足據
      （參見警卷卷A 第32頁至第34頁）。可見被告丙○○確有
      明知上揭柴油乃為警查扣之物品，仍受甲○○之委託，予
      以販賣之事實。
    (四)另被告甲○○為警於上揭時地查獲後，僅查扣柴油1,000
      公升、加油槍1 支、馬達1 個，有內政部警政署高雄港務
      警察局扣押筆錄、扣押物品目錄表、保管切結書影本各1
      份（參見警卷卷A 第10頁、第11頁、第19頁），可知被告
      2 人業以販賣之方式，將200 公升之柴油隱匿。
    (五)綜上所陳，被告2 人上開辯解，顯係事後卸責之詞，不足
      採信。
二、按刑法第138 條所謂公務員委託第三人掌管之物品，係指該
    物品由公務員基於職務上之關係委託第三人代為掌管者而言
    。此所謂第三人並不排除受扣押之本人，故經扣押之物品，
    縱經交由受扣押之本人保管，仍不失為公務員委託第三人保
    管之物品，該受扣押之本人如有毀棄、損壞或隱匿情事，仍
    應成立刑法第138 條之罪（最高法院87年度臺上字第1649號
    、88年度臺上字第6356號判決意旨參照）。前開柴油1200公
    升、加油槍1 支、馬達1 個，既經原查獲機關高雄市政府警
    察局刑事警察大隊責由被告甲○○保管，則上開物品即屬公
    務員職務上委託第三人保管之物品。被告2 人共同隱匿公務
    員職務上委託第三人保管之物品，核其等所為，均係犯刑法
    第138 條之隱匿公務員委託第三人掌管之物品罪。原審以被
    告罪證明確，適用刑法第28條、第31條第1 項、第138 條、
    第41條第1 項前段，罰金罰鍰提高標準條例第2 條，並審酌
    被告甲○○為圖一己私利，擅自私設加油站販賣柴油，侵害
    能源之健全管制，且於為警查獲，竟罔顧公權力之行使，將
    受員警所託保管扣押之柴油委託被告丙○○予以販賣他人而
    共同隱匿之，犯後復未坦供犯行，惟參酌隱匿之柴油為200
    公升，數量非多等一切情狀，分別量處有期徒刑4 月、2 月
    ，併均諭知易科罰金之折算標準，且說明扣案之加油槍1 支
    、油管1 條、馬達及油槽各1 個，均為被告甲○○所有，業
    據其供明在卷，且係供渠等以販賣方式隱匿扣押柴油所用之
    物，爰依刑法第38條第1 項第2 款規定均予宣告沒收，並說
    明扣案之柴油1,000 公升及未懸掛車牌之大貨車1 輛，雖係
    被告甲○○所有供其非法經營地下油行之物，然與本件妨害
    公務罪行無涉，爰不予宣告沒收，應另由主管機關依法處理
    ，認事用法核無違誤，所處之刑亦屬適當，被告2 人上訴意
    旨，否認犯罪，指摘原判決不當，為無理由，應予駁回。
三、至公訴人於本院審判期日雖認被告甲○○自93年8 月間起，
    在高雄市○區○○○路42號前停車場，開始經營非法油行，
    銷售柴油，被告丙○○於上揭時地，銷售柴油，均另涉能源
    管理法第20條之1 之罪嫌，應為起訴效力所及。惟按，不能
    證明被告犯罪或其行為不罰者，應諭知無罪之判決，刑事訴
    訟法第301 條第1 項定有明文。次按，石油管理法已於90年
    10月11日經總統公布施行，同年月13日生效，依該法第55條
    規定：「自本法施行之日起，能源管理法有關石油之規定，
    不再適用」，而石油管理法第17條第1 項規定：「經營汽油
    、柴油或供車輛使用之液化石油氣之零售業務者，應設置加
    油站、加氣站或漁船加油站。……」，同條第2 項規定：「
    經營加油站、加氣站或漁船加油站業務者，應向直轄市、縣
    （市）主管機關申請核准設站；設站完成並經直轄市、縣（
    市）主管機關審查合格，報請中央主管機關核發加油站、加
    氣站或漁船加油站經營許可執照後，始得營業」，但違反上
    開規定者，依同法第40條第1 項第2 款規定：「違反第17條
    第1 項或第2 項規定，經營汽、柴油或供車輛使用之液化石
    油氣零售業務者，處新臺幣1,000,000 元以上5,000,000 元
    以下罰鍰」。是自90年10月13日石油管理法公布生效後，能
    源管理法第20條之1 有關未經許可經營石油供應事業之刑罰
    法律已不再適用，而應適用石油管理法第40條行政罰鍰之規
    定（最高法院92年度臺上字第6749號判決參照）。又按，石
    油管理法所稱之石油，指石油原油、瀝青礦原油及石油製品
    。所稱之石油製品，指石油經蒸餾、精煉或摻配所得，以能
    源為主要用途之製品，包括汽油、柴油、煤油、輕油、液化
    石油氣、航空燃油及燃料油，該法第2 條第1 項第1 款、第
    4 款分別定有明文。查上開油品，經警送請中國石油股份有
    限公司煉製研究所燃料檢測實驗室檢驗結果，確係柴油，有
    檢驗報告1 份在卷可佐（參見警卷卷A 第20頁至第22頁），
    可知上開油品，屬於石油管理法所稱之石油，揆諸上開說明
    ，於石油管理法施行以後，自無能源管理法之適用，自難遽
    以能源管理法第20條之1 之罪責相繩。從而，被告2 人上開
    部分之行為，應屬不罰。被告2 人前揭部分既屬不罰，本應
    為無罪之諭知，惟因公訴人上開陳述，並非正式起訴之請求
    ，此部分既未起訴，自應由檢察官另行處理，併此敘明。
據上論斷，依刑事訴訟法第455 條之1 第1 項、第3 項、第368
條，判決如主文。
本案經檢察官乙○○到庭執行職務。
中　　華　　民　　國　　94　　年　　5 　　月　　31　　日
                      刑事第十二庭審判長法　官  張維君
                                        法  官  劉惠娟
                                        法  官  伍逸康
右正本證明與原本無異。
本件不得上訴。
中　　華　　民　　國　　94　　年　　6 　　月　　15　　日
                                        書記官  蘇  豫
